【裁判字號】    98,重訴,226
【裁判日期】    981120
【裁判案由】    確認租約終止等
【裁判全文】
臺灣板橋地方法院民事判決             98年度重訴字第226號
原      告  台灣優力流通事業股份有限公司
法定代理人  乙○○
訴訟代理人  姚文勝律師
            林志強律師
被      告  新樹大加油站有限公司
法定代理人  甲○○
訴訟代理人  李元德律師
上列當事人間請求確認租約終止等事件，經本院於民國98年10月
19日言詞辯論終結，判決如下：
    主  文
被告應給付原告新台幣柒佰伍拾萬元及自本判決確定翌日起至清
償日止，按週年利率百分之五計算之利息。
原告其餘之訴駁回。
訴訟費用由被告負擔二分之一，餘由原告負擔。
本判決於原告以新台幣貳佰伍拾萬元供擔保後，得假執行。但被
告如預供擔保新台幣柒佰伍拾萬元，得免為假執行。
原告其餘假執行之聲請駁回。
    事實及理由
一、原告主張：
    (一)緣原告前向被告承租位於台北縣新莊市○○路501號之明
      星加油站，租期自民國91年5月1日起至99年4月30日止，
      每月租金為新台幣（下同）175萬元。惟原告實因不堪虧
      損，無奈以三重22支局第27號存證信函通知被告於98年2
      月15日提前終止雙方租賃合約，原告另以三重22支局第31
      號存證信函通知被告協同辦理加油站經營主體變更及現場
      點交，惟被告均置之不理，更以台北法院郵局第2023號存
      證信函告知租賃期限尚未屆至，礙難同意原告片面終止租
      約，無法受領租賃物及辦理經營主體變更。惟遍觀租賃契
      約並無原告提前終止租約須先經被告同意之文義，且租約
      第18條第2項違約及其處罰規定「若乙方要求提早終止合
      約，乙方增設之硬體及設備由甲方所有使用外，乙方所提
      供之前開保證金並由甲方沒收作為違約金以外，甲方如有
      其他損害可再對乙方要求賠償」，故原告因不堪虧損無法
      繼續承租加油站，如須得被告同意始得提前終止租約，則
      應屬雙方合意提前終止租約，非屬違約事宜，被告表示礙
      難同意原告片面終止租約，無法受領租賃物及辦理經營主
      體變更顯屬有誤，兩造間就明星加油站租賃合約應已於98
      年2月15日終止。
    (二)承前所述，明星加油站租賃合約應已於98年2月15日終止
      ，原告提前終止租約依約應給付違約金計1,500萬元，原
      告承租加油站租期原為8年，現已達6年8.5個月，若依約
      給付違約金全數計1,500萬元，顯然過高，蓋依一般市場
      行情押租金為2個月租金，提前終止租約多沒收押租金，
      爰依民法第252條之規定，請求將違約金酌減為2個月租金
      即350萬元較為妥適，被告應將其餘保證金計1,150萬元返
      還原告。爰依不當得利之規定，請求被告給付。
    並聲明：(一)被告應給付原告1,150萬元，並自判決確定翌日
    日起至清償日止，按年息5%計算之利息。(二)原告願供擔保，
    請准宣告假執行。
二、被告則以：
    (一)按未定期限者，各當事人得隨時終止契約；定有期限之租
      賃契約，如約定當事人之一方於期限屆滿前，得終止契約
      者，其終止契約，應依第450條第3項之規定，先期通知，
      民法第450條第2項本文及同法第452條定有明文。依前開
      民法之規定可知，定期租約並非各當事人得隨時終止，任
      何一方欲於期限屆至前終止定期租約，必須於契約中明文
      約定該造當事人得期前終止契約，否則任何一方均不得任
      意片面終止租約，甚為灼然。兩造於91年4月17日簽訂系
      爭租約，其中第2條約定租賃期間自91年5月1日起至99年4
      月30日止，共計8年，顯見系爭屋租約為定有期限之租約
      。再參系爭租約有關終止之約定為第17條及第19條，其條
      文內容分別為：「第十七條：1.合約期間物價指數若較簽
      約時上漲幅度達百分之二十(含)以上時，甲方得要求按物
      價指數上漲之比例調高租金，乙方絕無異議。2.本合約簽
      訂之日起算六個月內與本加油站同側前後各800公尺內增
      設其他加油站，且本合約簽訂之日起六個月內之本加油站
      連續三十日之平均日發油量低於貳萬公升(不含) 時，乙
      方有權要求重新協商租金額。3.上項協商若無法達成協議
      ，甲乙雙方均得以存證信函通知對方於通知日起六十日後
      本合約終止。4.依本條規定終止合約時，甲方應將保證金
      無息退還乙方，雙均不得對他方主張其他任何賠償或補償
      ，並不受本合約第六條及第十八條約定限制」；「第十九
      條：合約自然中止(或終止)：1.若因天災、地震不可歸責
      於甲乙雙事由之不可抗力因素，造成加油站無法經營，合
      約自然中止，若甲方無法於十二個月內讓乙方恢復經營，
      合約終止，但甲方不視為違約。2.加油站若遇抗爭致影響
      營運，合約自然中止，且甲方無法於十二個月內解決並恢
      復經營，合約終止，但甲方不視為違約(但如證明可歸責
      於乙方之事由造成，則合約繼續有效)。3.若加油站之土
      地面積遭相關機關徵收超過三分之一時，嚴重影響乙方之
      經營時，合約終止，但甲方不視為違約。4.本合約因本條
      第1、2、3款之不可歸責雙方之事由自然中止，其中止期
      間之租金配合停付，中止期間並不計入合約有效期間，即
      中止期間應由合約期間內扣除。5.本條合約之終止適用第
      十七條第四款終止合約之規定。」上開系爭租約第17條係
      有關合約簽訂6個月內因特定原因雙方重新協商租金無法
      達成協議時之終止事由，而第19條則係有關不可抗力抗爭
      或租賃標的之土地被徵收等原因影響加油站營運之合約當
      然終止事由，此外並無任何條文約定原告得片面期前終止
      系爭租約之權利，系爭租約既無原告得片面期前終止之約
      定，原告主張系爭租約業經其以存證信函通知被告終止，
      實屬無稽。
    (二)依一般合約之體例，若當事人之一方得片面行使終止權，
      均會於合約中明定其事由，此參內政部所訂之房屋租賃契
      約書範本第12條、第13條及第19條、第20條即明。本件系
      爭租約如前所述，雙方當初於議定合約內容時已就何時構
      成期前終止事由，以及何方當事人得為終止等事項為明確
      約定，而依雙方議定結果簽署之系爭租約中並無原告得片
      面終止之約定，原告事後無端主張其得片面期前終止系爭
      租約，顯然違反系爭租約之約定，並不生終止之效果。又
      按系爭租約第18條第2款約定：「若乙方違約或因乙方違
      約導致終止合約或乙方要求提早終止合約，乙方增設之硬
      體及設備由甲方所有使用外，乙方所提供之前開保證金並
      由甲方沒收作為違約金以外，甲方如有其他損害可再對乙
      方要求賠償。」係有關「違約及其處罰」之約定，與合約
      當事人之終止權及其事由無關，原告據該條文主張其得為
      片面終止系爭租約，已有未當。再若如原告所主張，其既
      得為片面終止之意思表示並生終止系爭租約之效力，則顯
      然其必須於契約上先有此片面終止之權利，若然，原告主
      張其得片面使系爭租約生終止效力，理當為其行使契約權
      利之結果，如此何以又構成系爭租約第18條第2款之「乙
      方違約」？原告一方面主張其得片面使系爭租約生終止之
      效果，一方面又主張自己之終止行為屬違約行為，其主張
      自相矛盾，顯無足採，更足證明原告根本無片面任意終止
      系爭租約之權利，原告於系爭租約中既無此項權利，則其
      任意發函被告主張期前終止系爭租約，根本不足以使系爭
      租約發生終止之效力，其理甚明。且系爭租約第18條第2
      款之用語係乙方「要求」提早終止合約，顯見必須承租人
      向出租人提出「要求」後，再由出租人為相對應是否同意
      之意思表示後，始能確定是否發生提早終止系爭租約之效
      果，又縱使出租人就承租人提出提早終止合約之「要求」
      為同意之表示，亦非即當然免除承租人違約之責任，系爭
      租約第18條第2款之約定，即在處理此種因合約提早終止
      之情形下對於出租人所生損害之填補方式，絕非如原告所
      稱第18條第2款為其得為片面終止之合約依據，原告顯係
      故意曲解系爭租約第18條第2款約定之雙方當事人真意。
    (三)本件兩造間系爭租約之租期為8年，依第4條第1款約定每
      月租金為175萬元，故租金總額高達1億6800萬元（
      1,750,000X12X8=168,000,000)，縱使被告將原告依系爭
      租約第3條第1款所繳交之1,500萬元保證金作為懲罰性違
      約金予以沒收，亦佔全部租金不到一成，而原告自98年2
      月起即未支付被告租金，累積至98年6月已達1,050萬元之
      租金未付(1,750,000X6=10,500,000)，且依原告之舉，其
      顯然不會再支付被告其後陸續屆期之租金，甚為灼然。再
      查，原告公司資本額10億元，實收資本額亦有6億，於全
      國各地經營近百個加油站，故原告絕非經濟上之弱勢，於
      斟酌各種情況後，本件系爭租約所約定之違約金數額實無
      過高之情形，原告訴請鈞院酌減，顯無理由。
    (四)縱鈞院認為本件懲罰性違約金有過高而應予酌減，為被告
      僅租金部分即受有26,250,000元之損害，亦遠超過原告得
      主張酌減請求返還之部分，被告茲以之主張抵銷，原告亦
      無得請求返還之餘額。
    並聲明：(一)原告之訴駁回。(二)若受不利判決，被告願供擔保
    ，請求宣告免為假執行。
三、查原告前於91年4月17日與被告簽立租賃合約書，向被告承
    租位於台北縣新莊市○○路501號之明星加油站，租期自91
    年5月1日起至99年4月30日止為期8年，約定保證金為1,500
    萬元，租金每月為175萬元，並原告於98年1月17日有以三重
    22 支局第27號存證信函通知被告於98年2月15日提前終止系
    爭租賃合約，經被告於同年月19日收受，原告於98年1月23
    日再以三重22支局第31號存證信函通知被告協同辦理加油站
    經營主體變更及現場點交之事實，有租賃合約書之影本1份
    、存證信函及掛號回執之影本各2份分別附於本院卷第7-12
    頁、第154-157頁、第161-164頁可憑。並兩造所不爭執，堪
    信為真實。
四、關於原告於契約期限屆至前，是否得提前終止系爭租賃契約
    ？之爭點部分：
    (一)查系爭租賃合約書關於增加硬體及設備於第6條第4項約定
      ：「若乙方（按指原告）違約導致終止合約或乙方要求提
      早終止合約，乙方增設硬體及設備無償歸甲方所有及使用
      。」，另於第18條第2項關於違約及其處罰規定：「若乙
      方違約或因乙方違約導致終止合約或乙方要求提早終止合
      約，乙方增設之硬體及設備由甲方所有使用外，乙方所提
      供之前開保證金並由甲方沒收作為違約金以外，甲方如有
      其他損害可再對乙方要求賠償。」，此有上開租賃合約書
      可稽。兩造於締約之際，就承租人之原告提前終止租約顯
      已有預期，並預為違約處罰之約定，則原告主張其得提前
      終止租約，僅係須負擔違約處罰及賠償之責任等語，應堪
      採取。
    (二)被告雖抗辯系爭租約第18條第2款之用語係：「乙方『要
      求』提早終止合約」等語，顯見必須承租人向出租人提出
      「要求」後，再由出租人為是否同意之意思表示後，始能
      確定是否發生提早終止系爭租約之效力云云，惟該條係規
      定一經承租人要求提早終止合約，除承租人增設之硬體及
      設備由出租人所有使用，承租人所提供之前開保證金並由
      出租人沒收作為違約金外，出租人如有其他損害可再對承
      租人要求賠償之違約處罰，而使兩造間之租賃契約關係歸
      於消滅，並無待乎出租人之同意，與合意終止契約有間。
      被告上開抗辯，顯與契約文義不符，不足採取。
    (三)又查，系爭租賃合約第18條第2項關於違約及其處罰規定
      ，僅規定若承租人違約或因承租人違約導致終止合約或承
      租人要求提早終止合約，除承租人增設之硬體及設備由出
      租人所有使用外，承租人所提供之前開保證金並由出租人
      沒收作為違約金，出租人如有其他損害可再對承租人要求
      賠償，並未附以承租人須先賠償違約金或損害為條件，始
      得終止契約。被告抗辯：原告應先給付違約金後，始得終
      止契約云云，亦不足採。
    (四)兩造既於系爭租賃契約中約定原告得提前終止租約，僅須
      負擔違約處罰及賠償之責任，有如前述，則原告是否因虧
      損嚴重致須終止契約，及其虧損之原因為何，無礙事實之
      認定，爰不再予審究論列，附此敘明。
五、關於約定1,500萬元違約金是否過高？之爭點部分：
    (一)系爭契約第3條約定：「保証金：1.新台幣壹仟伍佰萬元
      整，乙方於正式簽約之日給付當日為發票日之支票交付甲
      方，作為乙方給付甲方租金及乙方如有違約應賠償甲方之
      損害賠償保証金。2.前開款項之返還，甲方應於雙方合約
      關係結束，乙方履行其應履行之事項及賠償應賠償甲方之
      款項後，由甲方在十日內無息退還乙方。」、第18條第2
      項關於違約及其處罰規定：「若乙方違約或因乙方違約導
      致終止合約或乙方要求提早終止合約，乙方增設之硬體及
      設備由甲方所有使用外，乙方所提供之前開保證金並由甲
      方沒收作為違約金以外，甲方如有其他損害可再對乙方要
      求賠償。」，於承租人違約或因承租人違約導致終止合約
      或承租人要求提早終止合約時，出租人除得將承租人所提
      供之保證金1,500萬元沒收作為違約金以外，如有其他損
      害可再對承租人要求賠償，則該違約金應係屬懲罰性違約
      金之性質甚明。原告既於簽約時依約當場交付其所簽發上
      開面額1,500萬元款項之支票乙紙予被告收訖，有代替現
      金支付之本意。又兩造原本約定租賃期限自91年5月1日起
      至99年4月30日止為期8年，嗣原告於98年1月17日以三重
      22支局第27號存證信函通知被告於98年2月15日提前終止
      系爭租賃合約，經被告於同年月19日收受，有如前述，則
      原告主張其有期前終止契約之違約情事，應給付違約金，
      即無不合，自堪採信。
    (二)按約定之違約金額過高者，法院得減至相當之數額，為民
      法第252條所明定。又「約定之違約金是否過高，應就債
      務人若能如期履行債務時，債權人可得享受之一切利益為
      衡量之標準，而非以僅約定一日之違約金額若干為衡量之
      標準。」、「當事人約定契約不履行之違約金過高者，法
      院固得依民法第二百五十二條以職權減至相當之數額，惟
      是否相當仍須依一般客觀事實、社會經濟狀況及當事人所
      受損害情形，以為酌定標準，而債務已為一部履行者，亦
      得比照債權人所受利益減少其數額。」（最高法院51年台
      上字第19號、49年台上字第807號判例參照）。查兩造約
      定租賃期限係自91年5月1日起至99年4月30日止為期8年，
      每月租金175萬元，原告迄表示於98年2月15日終止系爭租
      賃關係，已履行6年又9個半月，契約期限尚餘1年又2個半
      月、兩造均為股份有限公司組織，財力雄厚，並原告於評
      估違約處罰約定包括被告得將其所提供之保證金1,500萬
      元沒收作為違約金之內容，仍於期前終止租約，致被告需
      另行招租以為因應、系爭租賃契約終止當時之社會金融及
      經濟情況，並約定租金175萬元，原告倘依約履行，被告
      可得之利益等情，認本件約定之懲罰性違約金1,500萬元
      ，猶屬過高，應予酌減為750萬元。
六、被告另抗辯因原告於98年2月15日起終止租約，致其受有自
    98年2月間起至99年4月止計15個月之租金26,250,000元（
    1,750,000 X 15=26,250,000）之損害，得請求原告賠償，
    爰主張與系爭不當得利債權抵銷等語，惟系爭租賃合約終止
    後，原告已不得再使用該加油站，被告得將該加油站另行招
    租以收取租金，且無依業已終止之租約繼續受領租金之權源
    ，被告執之作為原告提前終止租賃契約而生之損害，洵無足
    採。其再據以為抵銷之抗辯，不足採取。
七、按當事人約定之違約金過高，如經法院核減其數額，就該減
    少部分，債權人受領之法律上原因即已失其存在，債務人自
    得依不當得利法律關係請求債權人返還。此項返還請求權原
    具有賠償債務人所受損害之性質，應認於法院判決確定時，
    其請求權始告發生，並於斯時屆其清償期，方符酌減違約金
    所生形成力之原意。查原告應給付予被告之違約金，既經本
    院核減為750萬元，就所餘750萬元部分並非出於原告自由意
    思之任意給付，而成為被告之不當利得，原告得請求被告返
    還利益。又原告此項返還請求權，既於本判決確定時發生，
    並於斯時屆其清償期，被告即於本判決確定翌日起始負其給
    付遲延之責任。是以，原告就法定遲延利息部分，減縮請求
    自本判決確定之翌日起算，即無不合。從而原告依不當得利
    之法律關係，請求被告給付，在750萬元及自本判決確定翌
    日起至清償日止，按年息5%計算之利息之範圍內為有理由，
    應予准許。逾上開範圍之請求，為無理由，應予駁回。
八、兩造均陳明願供擔保，請求宣告假執行及免為假執行，經核
    原告勝訴部分尚無不合，茲分別酌定相當之擔保金額，予以
    准許。原告敗訴部分，其假執行之聲請已失所附依，爰併予
    駁回之。
九、本件事證已臻明確，兩造其餘攻擊、防禦及舉證，均與本件
    判決結果並無影響，毋庸一一審酌，併予敘明。
十、結論：本件原告之訴為一部有理由、一部無理由，依民事訴
    訟法第79條、第390條第2項、第392條第2項，判決如主文。
中    華    民    國    98    年    11    月    20    日
                  民事第二庭    法  官  陳麗玲
以上正本係照原本作成
如對本判決上訴，須於判決送達後20日內向本院提出上訴狀
中    華    民    國    98    年    11    月    20    日
                            書記官  粘建豐


司法院資訊處製作；財團法人民間司法改革基金會備份。
